【裁判字號】    98,選重訴,1
【裁判日期】    990427
【裁判案由】    違反公職人員選舉罷免法
【裁判全文】
臺灣苗栗地方法院刑事判決             98年度選重訴字第1號
公  訴  人  臺灣苗栗地方法院檢察署檢察官
被      告  己○○
選任辯護人  張智宏律師
被      告  甲○○
            戊○○
            丁○○
共      同
選任辯護人  江錫麒律師
            黃淑齡律師
上列被告等因違反公職人員選舉罷免法案件，經檢察官提起公訴
（98年度選偵字第41號、第42號、第43號、第45號），本院判決
如下：
    主  文
己○○、甲○○、戊○○、丁○○均無罪。
    理  由
一、檢察官起訴之犯罪事實及法條
（一）起訴事實
    己○○係苗栗縣泰安鄉婦女會（下稱泰安鄉婦女會）現任理
    事長，戊○○係泰安鄉婦女會現任理事，亦係現任苗栗縣議
    員丁○○之妻。丁○○、甲○○分別早於民國98年6 月及98
    年9月間即決意並對外表示參選於98年12月5日舉行之苗栗縣
    泰安鄉第17屆第8 選區山地原住民縣議員選舉、第16屆鄉長
    選舉，並於98年10月8日及9日登記參選。己○○、戊○○、
    丁○○及甲○○因此次苗栗縣泰安鄉鄉長及縣議員選舉，選
    情激烈，明知泰安鄉婦女會會員均為泰安鄉鄉長選舉有投票
    權之人，部分山地原住民會員為縣議員選舉第8 選區有投票
    權之人，渠等4 人為使「甲○○、丁○○」贏得本次之選舉
    ，竟共同基於對選舉區內之團體假借捐助名義交付不正利益
    ，而使其團體之構成員投票予甲○○、丁○○之犯意聯絡，
    共同商議以泰安鄉婦女會名義舉辦「98年婦女幹部成長研習
    知性之旅」，藉使前來參加泰安鄉婦女會舉辦旅遊之有泰安
    鄉鄉長及縣議員投票權會員，於98年12月5 日泰安鄉長及縣
    議員選舉時投票予甲○○、丁○○，由己○○、戊○○籌畫
    於98年9 月24日、同月25日以泰安鄉婦女會名義舉辦宜蘭礁
    溪2 日旅遊，由甲○○、丁○○分別交付新臺幣（下同）3,
    000 元及2 萬元予己○○以捐助此次不足之旅費。該次旅遊
    共有不知情具有投票權之會員李玉鏡、林麗英、乙○○、管
    秋梅、謝秀燕、劉金葉及張金銘等55人（其中含眷屬及小孩
    ）參與，另加上己○○、戊○○及甲○○共58人，每位會員
    僅需繳納1,500 元，小孩僅需繳納500 元，其餘費用來源則
    如附表一所示，而丁○○及甲○○交付之2 萬3,000 元，使
    有投票權之泰安鄉婦女會會員李玉鏡等人享有少繳費用之不
    正利益。己○○於同年9 月24日早上，分別在林昇旅遊所提
    供之甲、乙遊覽車上，以麥克風向參與該次旅遊之泰安鄉婦
    女會會員及非會員宣布說：「本次旅遊經費不足，丁○○議
    員補助2 萬元、甲○○補助3,000 元，請大家支持甲○○、
    丁○○，並歡迎甲○○及戊○○向大家說幾句話」等語，且
    當己○○在甲遊覽車（均乘坐有縣議員選舉第8 選區選舉權
    之泰安鄉山地原住民）宣布上開情事後，隨即由同車之甲○○向具有投票權之泰安鄉婦女會會員及非會員表示拜託支持
    ，並隨後由戊○○以麥克風向該婦女會會員及非會員拜託，
    請大家支持丁○○。又甲○○於同日中午在宜蘭縣烏石港用
    餐，逐一向用餐中之會員及眷屬敬酒表達「希望能夠為泰安
    鄉民服務」。另於同日晚上9 點，在宜蘭縣友愛飯店2 樓會
    議室，由甲○○向參與旅遊之泰安鄉婦女會會員及眷屬說：
    「我想出來選鄉長，拜託大家支持我」等語。又甲○○於同
    月25日中午用餐時，向每一桌敬酒表達「請支持參選這次選
    舉」等語，而戊○○則說：「請大家幫忙這一次（丁○○參
    選）議員部分」等語。最終於同年月25日下午回苗栗途中，
    甲○○再次在甲遊覽車上說：「希望大家多支持我，讓我有
    機會為泰安鄉民服務」等語，而以此方式共同對於該次參與
    旅遊之泰安鄉婦女會會員，行求該團體投票支持「甲○○、
    丁○○」。
（二）起訴法條
      公職人員選舉罷免法（下稱選罷法）第102 條第1 項第1
      款之對於該選舉區內之團體或機構假借捐助名義行求賄選
      罪。
二、檢察官所為之舉證
（一）供述證據
    被告丁○○於偵查中之供述，證人即被告甲○○、己○○、
    戊○○及證人A1、丙○○、黃玉蓮、謝秀燕、何曾雙妹、傅
    順和、李玉鏡、乙○○、蔣桂英、劉寶香、劉喜海、張金銘
    、龍政光、詹賢治、傅李明鶯、柯秋妹、楊新枝、管秋梅、
    劉阿增、周秀英、劉金葉、林麗英、林翠珊、榮玉英於警、
    偵中之證述，其中己○○、戊○○、丙○○、乙○○等4 人
    並有於本院審理中之證述。
（二）非供述證據
   1、泰安鄉婦女會第19屆理監事名冊、會員名冊3 本。
   2、泰安鄉婦女會98年婦女會幹部成長研習活動簽到冊、平安
      保險名冊。
   3、林昇旅遊公司宜蘭登龜山島之旅文宣。
   4、泰安鄉婦女會辦理98年婦女幹部暨會員知性之旅經費概算
      表。
   5、扣案之平安保險3,621 元收據、友愛飯房租4 萬1,400 元
      統一發票、巨星旅遊車資4 萬8,000 元統一發票、船費4
      萬8 ,000元收據、餐費1 萬6,230 元帳單、瑪啦邦客菜館
      便餐8,400 元統一發票、龜島海產店便餐8,450 元收據、
      夜園小吃部便餐8,100 元收據及宏廣告出版社紅布條1,50
      0 元收據、郵資單189 元。
   6、泰安鄉婦女會98年8 月25日苗泰英字第6 號函及附件4 紙
      。
   7、泰安鄉公所98年9 月15日泰鄉民第0980010251號函。
   8、苗栗縣政府98年9 月11日府原行第0980157132號函。
   9、扣案之苗栗縣大湖地區農會清安分部帳號00000000000000
      存摺（戶名：泰安鄉婦女會）、泰安鄉婦女會現金簿各1
      本。
   10、證人丙○○提出之收據（印製收費2,500 元）。
三、本院之判斷
（一）法律依據
   1、刑事訴訟法第154 條第1 、2 項分別規定：被告未經審判
      證明有罪確定前，推定其為無罪；犯罪事實應依證據認定
      之，無證據不得認定犯罪事實。
   2、刑事訴訟法第301 條第1 項規定：不能證明被告犯罪，應
      諭知無罪之判決。
   3、最高法院40年台上字第86號判例：事實之認定，應憑證據
      ，如未能發現相當證據，或證據不足以證明，自不能以推
      測或擬制之方法，以為裁判基礎。
   4、最高法院於92年台上字第128 號判例亦闡明：刑事訴訟法
      第161 條第1 項規定：檢察官就被告犯罪事實，應負舉證
      責任，並指出證明之方法。因此，檢察官對於起訴之犯罪
      事實，應負提出證據及說服之實質舉證責任。倘其所提出
      之證據，不足為被告有罪之積極證明，或其指出證明之方
      法，無從說服法院以形成被告有罪之心證，基於無罪推定
      之原則，自應為被告無罪判決之諭知。
（二）無罪之理由
   1、本件起訴事實是否構成賄選犯罪容有疑義
    (1)本件起訴罪名為選罷法第102 條第1 項第1 款之罪（即間
      接行賄罪），係鑑於團體或機構之構成員彼此互為影響而
      形塑一定之凝聚力，倘對該團體或機構賄選，足以影響或
      動搖其構成員之投票意向，而達到實際影響投票之效果。
      故其捐助名義之對象須為團體或機構，而非其構成員；倘
      若交付財物或利益之對象，為團體或機構之構成員，則屬
      應否構成同法第99條第1 項之罪之問題（即直接行賄罪）
      ，實無構成本罪之餘地（最高法院98年度台上字第7793號
      判決、96年度台上字第4590號判決參照）。申言之，本罪
      中之團體或機構，乃得以與其構成員分別獨立而為明確之
      區別，並非僅為個別構成員之總合即為團體或機構，否則
      以複數之直接行賄罪，即可論罪，殊無另立此間接行賄罪
      之必要。然本件檢察官之起訴，依其起訴事實之記載：被
      告朱佩玲、丁○○分別交付3,000 元及2 萬元予被告己○○以捐助此次不足之旅費；該次旅遊共有李玉鏡等55人（
      含眷屬及小孩）參與；丁○○及朱佩玲交付之2 萬3,000
      元，使有投票權之泰安鄉婦女會會員李玉鏡等人享有少繳
      費用之不正利益等情看來，被告朱佩玲與丁○○所捐助者
      ，乃特定之旅遊活動，其參與旅遊之人員均屬確定之對象
      ，各個參與者經由被告捐助所能享有少繳費用之利益，甚
      至應屬可得而確定之數額，則被告朱佩玲、丁○○所行賄
      者，實係參與旅遊之各該人員，而非任何與各該參與旅遊
      人員可獨立區別之團體或機構，依照前開說明，自不得以
      本罪（即間接行賄罪）相繩。
    (2)無論是直接或間接行賄之賄選罪，均屬賄賂罪，其行為階
      段，分為行求、期約及交付。其中交付為最後階段行為，
      倘已為財物或不正利益之交付，則無再論以行求罪之餘地
      。又以交付階段而言，雖不以收受者確已承諾，或進而為
      一定投票權之行使為必要，但仍須行賄人交付賄賂或不正
      利益時，受交付之相對人對其交付之目的已然認識而予收
      受，其交付賄賂始克成立，行賄者方得論以交付賄賂罪（
      最高法院94年台上第3819號判決參照）。本件起訴事實，
      無法論以間接行賄罪，已如前述，但縱以直接行賄罪而言
      ，起訴事實中初謂：「丁○○及朱佩玲『交付』之2 萬3,
      000 元，使有投票權之泰安鄉婦女會會員李玉鏡等人享有
      少繳費用之不正利益」，後又謂：「以此方式共同對於該
      次參與旅遊之泰安鄉婦女會會員，『行求』該團體投票支
      持朱佩玲、丁○○」，究竟其認定被告所犯之賄賂罪係在
      行求階段抑或已達交付階段，前後不無矛盾。既已有交付
      行為，原不應再論其行求罪，惟觀之本件所謂交付行為，
      起訴事實卻又指本次參與旅遊之人為「不知情」（起訴書
      第2 頁第13行），檢察官亦未以渠等觸犯投票收賄罪加以
      處置，揆諸前開說明，受交付之相對人對於交付目的，既
      然全無認識而不知情，交付之人又有何交付賄賂罪可言？
      再連交付完成後，相對人已受其利益，卻不構成交付賄賂
      罪，交付之人又有何行求罪（未交付前之階段）之有？
    (3)承上(1)、(2)所述，本件起訴事實本身是否構成賄選犯罪，
      實有疑義。
   2、檢察官就本件並未確實證明被告有交付捐助之情事
      檢察官認為被告朱佩玲捐助3,000 元，丁○○捐助2 萬元
      ，並非實際掌握渠等有各該捐助之直接證據，而係以被告
      己○○曾在車上宣稱此事，並對於該次旅遊之相關費用開
      支、收入加以核算比對結餘款之結果推論而來。惟查：姑
      不論被告己○○已否認被告朱佩玲、丁○○有何捐助之事
      ，縱其曾在車上宣稱此事，有可能僅是獲得承諾而為計畫
      中之事，亦有可能被告己○○單方面為方便事後募款，而
      予以先行宣布，使被告朱佩玲、丁○○事後難以拒絕捐款
      。甚至有可能因彼此交情，而誇張虛構其事，為渠等拉抬
      聲勢，製造虛名，種種可能，不一而足。僅憑被告己○○
      曾在車上宣稱此事，即認其所宣稱之事，必為事實，並進
      而成為對各被告定罪之基礎，未免太過速斷。至於核算該
      次旅遊之相關費用支出、收入比對結餘款之推論，則存有
      以下瑕疵，足以影響其推論基礎，而無法據以採信：
    (1)推論基礎之一，係以證人丙○○及證人李玉鏡、管秋梅、
      劉阿增、林麗英之證詞，認定參與該次旅遊之大人共有50
      人，每人均收費1,500 元（起訴書第19頁第(二)點以下之論
      述，附表一編號1 之備註說明），惟姑不論證人丙○○在
      本院審理中已翻異其詞，改稱記得當時收費係2,500 元（
      本院卷第192 頁背面），全部參與旅遊之大人既有50人，
      為何僅憑該5 人之證詞，而捨其他人於不顧，其中傅李明
      鶯、傅順和、劉寶香等人於偵查中即均證稱渠等每人繳費
      2,500 元（他卷(一)第216 頁、他卷(二)第154 、167 頁），
      證人乙○○亦在本院具結證述其繳交2,500 元（本院卷第
      205 頁背面），謝秀燕、詹賢治等人則於偵查中證稱渠等
      每人繳費2,000 元（他卷(一)第197 頁、他卷(二)第138 頁）
      ，似乎每人收費標準並非完全一致，既然如此，檢察官以
      大人每人一律1,500 元核算收入，即非反映實情，又如何
      憑以與結餘款比對，而得出被告丁○○、朱佩玲應有捐助
      行賄之情事？
    (2)推論基礎之二，係以被告戊○○之供述，認定該次旅遊之
      收入包括泰安鄉公所補助款5,000 元，苗栗縣政府原住民
      族行政處補助款3 萬元（見附表一編號6 、7 部分），惟
      據檢察官自己所提出之非供述證據編號7 及編號8 ，即泰
      安鄉公所、苗栗縣政府原住民族行政處同意上開補助款之
      公文本身記載（影本可見他(二)卷第293 、294 頁），該兩
      筆補助款均非實際已經現金給付，而僅是同意補助，其公
      文說明欄均要求於活動後始能核銷，其中原住民族行政處
      甚至要求必須於活動計畫執行完成一週內檢具領據、原始
      憑證、實際支出明細表憑辦，而大部分（或全部）原始憑
      證，均因檢察官偵辦此案而遭扣押（見起訴書非供述證據
      編號5 ），可以合理預見各該款項應該至今均未實際補助
      ，但檢察官之推論卻均將之列為實際收入，並以之與現金
      結餘款（實際上是否為現金結餘款尚有疑義，詳後說明）
      1,624 元相比對，又怎能得出正確之推論結果？換言之，
      檢察官將尚未實際入帳之補助款虛擬為部分之實際收入款
      ，再減除旅遊支出款項，所得結果（據起訴書計算為2,61
      0 元），縱與現金結餘款1,624 元，「極為接近」（起訴
      書用語），又有何意義？
    (3)推論基礎之三，係認為在泰安鄉婦女會所查扣之1,624 元
      為本次旅遊之結餘款。雖此有被告己○○於偵訊中供述此
      為旅遊剩餘款可據（偵卷(四)第60頁），惟現金本屬可消費
      物，本身亦無從辨析其來源及使用性質，本件旅遊活動之
      時間，為98年9 月24、25日，檢察官搜索扣押上開現金之
      時間為同年隔月6 日，其間已約有10日之差距，其間倘有
      其他收入或開支，查扣之金額即不可能「純為」旅遊結餘
      款，而以人民團體之運作，隨時會有櫃存現金之增減，可
      謂極為普通之事，果然於本院訊問被告己○○時，其即改
      稱：該款項是從基金中提出3 萬5,000 元，再拿出其中2
      萬4,000 元去買工作服所剩餘之款項（本院卷第218 頁）
      ，而非單純之旅遊結餘款。究竟檢察官憑何確定泰安鄉婦
      女會於旅遊結束後，至搜索扣押之日，其間無任何之現金
      進出，而可認定查扣款項，必為旅遊結餘款，顯未有堅強
      之論據。如此當然亦連帶動搖檢察官認定被告丁○○與朱
      佩玲必有捐助行賄之推論基礎。
   3、本件縱有捐助之交付，亦難認為係選舉行賄
      本件起訴事實是否構成賄選犯罪容有疑義，且檢察官亦無
      法確實證明被告有交付捐助之情事，已如前述，事實上，
      本件縱使有相關捐助之交付，亦未必能夠認定係選舉行賄
      行為。其中被告朱佩玲部分，檢察官認定其捐助之金額為
      3,000 元，然而所謂選舉行賄罪之賄賂或不正利益，雖不
      以金錢之多寡為絕對標準，但仍應綜合社會價值觀念、授
      受雙方之認知及其他客觀情事，於不違背國民之法律感情
      與認知下，就社會一般生活經驗而為判斷（最高法院92年
      度台上字第893 號判例及91年度台上字第6056號、93年度
      台上字第2296號判決、95年度台上字第1586號判決等要旨
      參照）。此次旅遊活動據起訴書之認定，有55人之多，如
      包括己○○、戊○○、朱佩玲則共有58人，則每人所能分
      配到之利益不過50幾元之譜，約略與一般常見選舉造勢所
      提供之簡易餐點如：炒米粉、魚丸湯之價值相近，或僅略
      高一點，以現今社會之價值觀念，以及當時授受雙方之認
      知而言，能否謂有交付賄賂及收受賄賂之認知（前述檢察
      官起訴事實自承參與旅遊活動之人根本不知情乙節，甚且
      不論），恐有相當疑問。又關於被告丁○○之部分，其自
      偵查中即已辯稱其所謂被指控「贊助」該次旅遊，實係向
      苗栗縣政府社會處所爭取之補助（偵卷(三)第16、17、25頁
      ），於本院審理中亦提出該份苗栗縣政府同意補助2 萬元
      之公文（苗栗縣政府98年9 月28日府勞社行字第09801672
      53號，見本院卷第119 頁）。而民意代表向行政機關為選
      民爭取行政補助，行政機關基於其行政目的同意補助民間
      活動，不能認為係選舉賄賂或不正利益，先前已經本院於
      另案判決表示相同見解，亦經臺灣高等法院台中分院駁回
      上訴在案。（見本院97年選訴字第9 號、臺灣高等法院臺
      中分院97年度選上訴字第2414號判決，另臺灣高等法院花
      蓮分院98年度選上訴字第7 號判決意旨亦可參照）。
   4、綜前所述，檢察官既然對於起訴之犯罪事實，依法應負提
      出證據及說服之實質舉證責任，然而本件被告朱佩玲、丁○○部分，經由犯罪構成要件之分析及檢察官實際舉證情
      形，均難以說服本院形成有罪之心證。而被告己○○、戊○○部分，因被指為共同謀議而為共同正犯，自同時失所
      附麗，無從形成有罪心證。基於前述法律規定及判例意旨
      ，自應就各被告均為無罪判決之諭知。
四、適用之法律：
    刑事訴訟法第301 條第1 項。
本案經檢察官陳怡龍到庭執行職務
中    華    民    國    99    年    4     月    27    日
                  刑事第二庭  審判長法  官  楊 清 益
                                    法  官  林 靜 雯
                                    法  官  蔡 志 宏
以上正本證明與原本無異。
如不服本判決，應於判決送達後10日內向本院提出上訴狀（應抄
附繕本），其未敘述上訴理由者，應於上訴期間屆滿後20日內補
提理由書狀於本院，上訴於臺灣高等法院臺中分院。告訴人或被
害人如對於本判決不服者，應具備理由請求檢察官上訴，其上訴
期間之計算係以檢察官收受判決正本之日期為準。
                                    書記官  廖 仲 一
中    華    民    國    99    年    4     月    27    日

司法院資訊處製作；財團法人民間司法改革基金會備份。
